# General

##  {.sidebar}

### Información general

Este tablero está conectado con un formulario de KoBo Collet

------------------------------------------------------------------------

**Formulario electrónico**

El formulario fue desarrollado e implementado en KoBo Collect, utilizando los servicios en su versión gratuita.

La información de este formulario está conectada directamente al tablero para poder mantener la información actualizada y en tiempo real.

```{=html}
<div style="margin-top:20px;">
  <a href="https://ee-eu.kobotoolbox.org/x/63e5scrM" 
     target="_blank"
     style="
       background-color:#0072B2;
       color:white;
       padding:12px 20px;
       text-decoration:none;
       border-radius:8px;
       font-weight:bold;
       font-size:16px;
     ">
     📋 Formulario electrónico
  </a>
</div>
```

------------------------------------------------------------------------

**Formulario en PDF**

El formulario se puede descargar en su versión digital (PDF) para poder analizarlo

```{=html}
<div style="margin-top:20px;">

  <a href="Formulario%20de%20Vigilancia%20Epidemiol%C3%B3gica%20de%20s%C3%ADntomas%20depresivos%20en%20estudiantes%20universitarios.pdf"
     target="_blank"
     style="
       background-color:#2E75B6;
       color:white;
       padding:16px 28px;
       text-decoration:none;
       border-radius:12px;
       font-weight:bold;
       font-size:18px;
       display:inline-block;
       box-shadow:0 3px 10px rgba(0,0,0,.15);
     ">

     📋 Formulario en PDF

  </a>

</div>
```

------------------------------------------------------------------------

**Base de datos**

- Metadatos
- Base de datos

sadfasdf asdfasdf <CSV> <Excel> <SPSS>

## Row

### Paso 1: Conexión al formulario de KoBo Collect

```{r}
#| echo: false
# Carga de datos
# ==============================
# 01_conexion_kobo.R
# ==============================


# Token de KoBo
token <- Sys.getenv("KOBO_TOKEN")

# UID del formulario
asset_uid <- "ajrkCYCEQbDTnWHPfLvBrC"

# Servidor KoBo
#base_url <- "https://kf.kobotoolbox.org"   # servidor global
 base_url <- "https://eu.kobotoolbox.org" # si usas servidor europeo

# URL de datos
url_data <- paste0(base_url, "/api/v2/assets/", asset_uid, "/data/?format=json")

# Solicitud
respuesta <- GET(
  url_data,
  add_headers(Authorization = paste("Token", token))
)

# Código de respuesta
codigo <- status_code(respuesta)

# Validación
if (codigo == 200) {

  cat("✅ Conexión exitosa con KoBoToolbox\n")
  cat("Código HTTP:", codigo)

} else {

  cat("❌ Error en la conexión\n")
  cat("Código HTTP:", codigo)

}
```

### Paso 2: Carga de datos recolectados en el formulario

```{r}
#| echo: false
# ==============================
# Paso 2: Descarga completa de datos
# ==============================

# URL inicial de consulta
url_actual <- url_data

# Lista vacía para almacenar páginas
lista_datos <- list()

# Contador de páginas
pagina <- 1

# Bucle para recorrer todas las páginas
while (!is.null(url_actual) && !is.na(url_actual)) {
  
  # Solicitud GET a la página actual
  respuesta_pagina <- GET(
    url_actual,
    
    add_headers(
      Authorization = paste("Token", token)
    )
  )
  
  # Convertir contenido JSON a texto
  contenido <- content(
    respuesta_pagina,
    as = "text",
    encoding = "UTF-8"
  )
  
  # Convertir JSON a lista R
  json_pagina <- fromJSON(
    contenido,
    flatten = TRUE
  )
  
  # Guardar registros de la página actual
  lista_datos[[pagina]] <- json_pagina$results
  
  # Mostrar avance de descarga
  cat("📥 Página descargada:", pagina, "\n")
  
  # Obtener URL de la siguiente página
  url_actual <- json_pagina[["next"]]
  
  # Incrementar contador
  pagina <- pagina + 1
}

# Unir todas las páginas en un solo dataframe
datos <- bind_rows(lista_datos)

# Mostrar resumen final
cat(
  "📊 Registros descargados:",
  nrow(datos),
  "\n"
)

cat(
  "📌 Variables encontradas:",
  ncol(datos)
)

# ====================================
# Fecha de última actualización
# ====================================

# Convertir fecha
datos$`_submission_time` <- as.POSIXct(
  datos$`_submission_time`,
  format = "%Y-%m-%dT%H:%M:%OS",
  tz = "UTC"
)

# Obtener última fecha
ultima_fecha <- max(datos$`_submission_time`, na.rm = TRUE)

# Mostrar leyenda
cat(
  "📅 Registros actualizados al:",
  format(ultima_fecha, "%d/%m/%Y %H:%M"),
  "\n"
)

```

### Paso 3: Carga metadata del formulario

```{r}
#| echo: false
# ==============================
# Paso 3: Carga de metadata
# ==============================

# URL de metadata del formulario
url_metadata <- paste0(
  base_url,
  "/api/v2/assets/",
  asset_uid,
  "/?format=json"
)

# Solicitud de metadata
respuesta_metadata <- GET(
  url_metadata,
  add_headers(
    Authorization = paste("Token", token)
  )
)

# Código de respuesta
codigo_metadata <- status_code(respuesta_metadata)

# Validación
if (codigo_metadata == 200) {
  
  cat("✅ Metadata cargada exitosamente desde KoBoToolbox\n")
  cat("Código HTTP:", codigo_metadata)
  
} else {
  
  cat("❌ Error al cargar la metadata\n")
  cat("Código HTTP:", codigo_metadata)
  
}

# Convertir metadata JSON a lista
metadata_json <- content(
  respuesta_metadata,
  as = "text",
  encoding = "UTF-8"
)

metadata <- fromJSON(
  metadata_json,
  flatten = TRUE
)

# Extraer estructura del formulario
survey <- metadata$content$survey
choices <- metadata$content$choices
settings <- metadata$content$settings

# Verificación de la metadata
cat("\n\n📋 Preguntas encontradas:", nrow(survey), "\n")
cat("🔘 Opciones encontradas:", nrow(choices), "\n")
```

## Row

### Revisión de preguntas

```{r}
#| echo: false
head(survey)
```

### Revisión de respuestas

```{r}
#| echo: false
head(choices)
```

### Paso 4: Base de datos final para iniciar el análisis

```{r}
#| echo: false
# ==============================
# Paso 4: Construcción de base limpia
# ==============================

variables_interes <- c(
  "G0/Fecha",
  
  "G1/Sexo",
  "G1/Edad",
  "G1/Departamento",
  "G1/Universidad",
  "G1/Universidad_otra",
  "G1/Facultad",
  "G1/AnioU",
  "G1/nivelAcademico",
  
  "G2/p8",
  "G2/p9",
  
  "G3/p10",
  "G3/p11",
  "G3/p12",
  "G3/p13",
  "G3/p14",
  "G3/p15",
  "G3/p16",
  "G3/p17",
  
  "G4/p18",
  "G4/p19",
  "G4/p20",
  "G4/p21",
  "G4/p22",
  
  "total_depresion",
  "clasificacion_depresion",
  "total_estres",
  "clasificacion_estres"
)

DB_Depresion <- datos %>%
  select(any_of(variables_interes)) %>%
  rename(
    Fecha = `G0/Fecha`,
    Sexo = `G1/Sexo`,
    Edad = `G1/Edad`,
    Departamento = `G1/Departamento`,
    Universidad = `G1/Universidad`,
    Facultad = `G1/Facultad`,
    AnioU = `G1/AnioU`,
    nivelAcademico = `G1/nivelAcademico`,
    p8 = `G2/p8`,
    p9 = `G2/p9`,
    p10 = `G3/p10`,
    p11 = `G3/p11`,
    p12 = `G3/p12`,
    p13 = `G3/p13`,
    p14 = `G3/p14`,
    p15 = `G3/p15`,
    p16 = `G3/p16`,
    p17 = `G3/p17`,
    p18 = `G4/p18`,
    p19 = `G4/p19`,
    p20 = `G4/p20`,
    p21 = `G4/p21`,
    p22 = `G4/p22`
  )


cat("✅ Base limpia creada correctamente\n")
cat("📊 Registros:", nrow(DB_Depresion), "\n")
cat("📌 Variables:", ncol(DB_Depresion))

# Cuando existe la variable
#if ("G1/Universidad_otra" %in% names(DB_Depresion)) {
#  DB_Depresion <- DB_Depresion %>%
#    rename(Universidad_otra = `G1/Universidad_otra`)
#}

# Mostrar primeras filas
#head(DB_Depresion)


```

## Row

### Paso 5: Revisión de tabla final para iniciar el análisis

```{r}
#| echo: false
# ==============================
# Paso 5: Visualización de la base final
# ==============================

library(DT)

datatable(
  DB_Depresion,
  
  options = list(
    pageLength = 10,
    scrollX = TRUE,
    autoWidth = TRUE
  ),
  
  caption = "Base epidemiológica limpia - DB_Depresion",
  
  rownames = FALSE
)
```

### Paso 6: Revisión de tabla final para iniciar el análisis (**con etiquetas**)

```{r}
#| echo: false
# ==============================
# Paso 6: Etiquetado automático usando metadata
# ==============================

DB_Depresion_label <- DB_Depresion

for (var in names(DB_Depresion_label)) {
  
  info_var <- survey %>%
    filter(name == var)
  
  if (nrow(info_var) > 0) {
    
    tipo <- info_var$type[1]
    
    if (grepl("select_one", tipo)) {
      
      lista <- info_var$select_from_list_name[1]
      
      if (is.na(lista) || lista == "") {
        lista <- stringr::str_remove(tipo, "select_one ")
      }
      
      diccionario <- choices %>%
        filter(list_name == lista) %>%
        mutate(
          codigo_1 = as.character(name),
          codigo_2 = as.character(`$autovalue`),
          etiqueta = as.character(label)
        )
      
      valores <- as.character(DB_Depresion_label[[var]])
      
      etiqueta_1 <- diccionario$etiqueta[
        match(valores, diccionario$codigo_1)
      ]
      
      etiqueta_2 <- diccionario$etiqueta[
        match(valores, diccionario$codigo_2)
      ]
      
      DB_Depresion_label[[var]] <- dplyr::coalesce(
        etiqueta_1,
        etiqueta_2,
        valores
      )
    }
  }
}

cat("✅ Base etiquetada automáticamente creada\n")


# Muestra la tabla con etiquetas
DT::datatable(
  DB_Depresion_label,
  options = list(
    pageLength = 10,
    scrollX = TRUE,
    autoWidth = TRUE
  ),
  caption = "Base epidemiológica limpia y etiquetada automáticamente",
  rownames = FALSE
)
```
