# Gráficas tipo Power BI

```{r}
# ==================================================
# Paleta de colores estilo Power BI
# ==================================================

color_bajo  <- "#4CAF50"
color_alto  <- "#F97316"
color_azul  <- "#2F80D1"
color_rojo  <- "#F5223B"
color_gris  <- "#64748B"

paleta_clasificacion <- c(
  "Baja" = color_bajo,
  "Alta" = color_alto,
  "Bajo" = color_bajo,
  "Alto" = color_alto
)
```

## Row {height="60px"}

Este módulo presenta un resumen visual de los principales indicadores relacionados con síntomas depresivos, estrés académico y factores asociados en estudiantes universitarios. Las gráficas permiten identificar patrones generales y posibles grupos prioritarios para análisis posterior.

## Row

### Indicadores principales

```{=html}
<div class="powerbi-section-title">
1. Indicadores principales
</div>
```

```{r}
# ==================================================
# Base para gráficas tipo Power BI
# ==================================================

base_graficas <- DB_Depresion_label %>%
  mutate(
    # ------------------------------
    # Puntaje de depresión: p8 + p9
    # ------------------------------
    p8_num = case_when(
      p8 == "Nunca" ~ 0,
      p8 == "Varios días" ~ 1,
      p8 == "Más de la mitad de los días" ~ 2,
      p8 == "Casi todos los días" ~ 3,
      TRUE ~ NA_real_
    ),
    p9_num = case_when(
      p9 == "Nunca" ~ 0,
      p9 == "Varios días" ~ 1,
      p9 == "Más de la mitad de los días" ~ 2,
      p9 == "Casi todos los días" ~ 3,
      TRUE ~ NA_real_
    ),
    total_depresion = p8_num + p9_num,
    clasificacion_depresion = case_when(
      total_depresion >= 3 ~ "Alta",
      total_depresion < 3 ~ "Baja",
      TRUE ~ NA_character_
    ),

    # ------------------------------
    # Puntaje de estrés: p18 + p19 + p20 + p21
    # ------------------------------
    p18_num = case_when(
      p18 %in% c("nunca", "Nunca") ~ 0,
      p18 %in% c("varios_dias", "Varios días") ~ 1,
      p18 %in% c("mas_de_la_mitad", "Más de la mitad de los días") ~ 2,
      p18 %in% c("casi_todos_los_dias", "Casi todos los días") ~ 3,
      TRUE ~ NA_real_
    ),
    p19_num = case_when(
      p19 %in% c("nunca", "Nunca") ~ 0,
      p19 %in% c("varios_dias", "Varios días") ~ 1,
      p19 %in% c("mas_de_la_mitad", "Más de la mitad de los días") ~ 2,
      p19 %in% c("casi_todos_los_dias", "Casi todos los días") ~ 3,
      TRUE ~ NA_real_
    ),
    p20_num = case_when(
      p20 %in% c("nunca", "Nunca") ~ 0,
      p20 %in% c("varios_dias", "Varios días") ~ 1,
      p20 %in% c("mas_de_la_mitad", "Más de la mitad de los días") ~ 2,
      p20 %in% c("casi_todos_los_dias", "Casi todos los días") ~ 3,
      TRUE ~ NA_real_
    ),
    p21_num = case_when(
      p21 %in% c("nunca", "Nunca") ~ 0,
      p21 %in% c("varios_dias", "Varios días") ~ 1,
      p21 %in% c("mas_de_la_mitad", "Más de la mitad de los días") ~ 2,
      p21 %in% c("casi_todos_los_dias", "Casi todos los días") ~ 3,
      TRUE ~ NA_real_
    ),
    total_estres = p18_num + p19_num + p20_num + p21_num,
    clasificacion_estres = case_when(
      total_estres >= 8 ~ "Alto",
      total_estres < 8 ~ "Bajo",
      TRUE ~ NA_character_
    )
  )

# ==================================================
# Indicadores principales
# ==================================================

total_estudiantes <- nrow(base_graficas)

depresion_alta <- round(
  mean(base_graficas$clasificacion_depresion == "Alta", na.rm = TRUE) * 100,
  1
)

estres_alto <- round(
  mean(base_graficas$clasificacion_estres == "Alto", na.rm = TRUE) * 100,
  1
)

promedio_depresion <- round(
  mean(base_graficas$total_depresion, na.rm = TRUE),
  1
)

promedio_estres <- round(
  mean(base_graficas$total_estres, na.rm = TRUE),
  1
)
```

## Row {height="90px"}

### Total estudiantes

```{r}
value_box(
  title = "Total estudiantes",
  value = total_estudiantes,
  showcase = bsicons::bs_icon("people-fill"),
  theme = "primary"
)
```

### Depresión alta

```{r}
value_box(
  title = "Depresión alta",
  value = paste0(depresion_alta, "%"),
  showcase = bsicons::bs_icon("emoji-frown"),
  theme = "danger"
)
```

### Estrés alto

```{r}
value_box(
  title = "Estrés alto",
  value = paste0(estres_alto, "%"),
  showcase = bsicons::bs_icon("exclamation-triangle"),
  theme = "warning"
)
```

### Promedio depresión

```{r}
value_box(
  title = "Promedio depresión",
  value = promedio_depresion,
  showcase = bsicons::bs_icon("clipboard2-pulse"),
  theme = "secondary"
)
```

### Promedio estrés

```{r}
value_box(
  title = "Promedio estrés",
  value = promedio_estres,
  showcase = bsicons::bs_icon("activity"),
  theme = "success"
)
```

## Row {height="55px"}

### Sección salud mental

```{=html}
<div class="powerbi-section-title">
2. Indicadores principales de salud mental
</div>
```

## Row {height="360px"}

### Distribución de depresión

```{r}
base_graficas %>%
  count(clasificacion_depresion) %>%
  plotly::plot_ly(
    x = ~clasificacion_depresion,
    y = ~n,
    type = "bar",
    text = ~n,
    textposition = "inside",
    marker = list(color = color_azul)
  ) %>%
  plotly::layout(
    title = list(
      text = "Clasificación de depresión",
      font = list(size = 18, color = "#1f2937")
    ),
    xaxis = list(title = ""),
    yaxis = list(title = "Frecuencia"),
    margin = list(l = 60, r = 30, t = 60, b = 50),
    paper_bgcolor = "white",
    plot_bgcolor = "white"
  )
```

### Distribución de estrés

```{r}
base_graficas %>%
  count(clasificacion_estres) %>%
  plotly::plot_ly(
    labels = ~clasificacion_estres,
    values = ~n,
    type = "pie",
    hole = 0.68
  ) %>%
  plotly::layout(
    title = "Clasificación de estrés",
    showlegend = TRUE
  )
```

## Row {height="55px"}

### Sección Factores asociados

```{=html}
<div class="powerbi-section-title">
3. Factores académicos
</div>
```

## Row {height="360px"}

### Distribución de horas de sueño

```{r}
base_graficas %>%
  count(p13) %>%
  arrange(n) %>%
  plotly::plot_ly(
    x = ~n,
    y = ~p13,
    type = "bar",
    orientation = "h",
    text = ~n,
    textposition = "auto"
  ) %>%
  plotly::layout(
    title = "Horas promedio de sueño",
    xaxis = list(title = "Frecuencia"),
    yaxis = list(title = ""),
    margin = list(l = 120, r = 20, t = 60, b = 50)
  )
```

### Distribución de uso diario de redes sociales

```{r}
base_graficas %>%
  count(p12) %>%
  plotly::plot_ly(
    labels = ~p12,
    values = ~n,
    type = "pie",
    hole = 0.55,
    textinfo = "percent"
  ) %>%
  plotly::layout(
    title = "Uso diario de redes sociales",
    showlegend = TRUE,
    margin = list(l = 20, r = 20, t = 60, b = 20)
  )
```

### Distribución de horas de estudio fuera de clases

```{r}
base_graficas %>%
  count(p10) %>%
  arrange(n) %>%
  plotly::plot_ly(
    x = ~n,
    y = ~p10,
    type = "bar",
    orientation = "h",
    text = ~n,
    textposition = "auto"
  ) %>%
  plotly::layout(
    title = "Horas de estudio fuera de clases",
    xaxis = list(title = "Frecuencia"),
    yaxis = list(title = ""),
    margin = list(l = 130, r = 20, t = 60, b = 50)
  )
```

## Row {height="55px"}

### Sección de otros factores asociados

```{=html}
<div class="powerbi-section-title">
4. Otros factores asociados
</div>
```

## Row {height="360px"}

### Consumo de alcohol

```{r}
base_graficas %>%
  count(p14) %>%
  arrange(n) %>%
  plotly::plot_ly(
    x = ~n,
    y = ~p14,
    type = "bar",
    orientation = "h",
    text = ~n,
    textposition = "auto"
  ) %>%
  plotly::layout(
    title = "Frecuencia de consumo de alcohol",
    xaxis = list(title = "Frecuencia"),
    yaxis = list(title = ""),
    margin = list(l = 150, r = 20, t = 60, b = 50)
  )
```

### Ayuda psicológica

```{r}
base_graficas %>%
  count(p15) %>%
  plotly::plot_ly(
    labels = ~p15,
    values = ~n,
    type = "pie",
    hole = 0.55,
    textinfo = "percent"
  ) %>%
  plotly::layout(
    title = "Búsqueda de ayuda psicológica",
    showlegend = TRUE,
    margin = list(l = 20, r = 20, t = 60, b = 20)
  )
```

### Trabaja además de estudiar

```{r}
base_graficas %>%
  count(p17) %>%
  plotly::plot_ly(
    labels = ~p17,
    values = ~n,
    type = "pie",
    hole = 0.55,
    textinfo = "percent"
  ) %>%
  plotly::layout(
    title = "Trabaja además de estudiar",
    showlegend = TRUE,
    margin = list(l = 20, r = 20, t = 60, b = 20)
  )
```

## Row {height="55px"}

### Sección de análisis cruzados

```{=html}
<div class="powerbi-section-title">
5. Análisis cruzados
</div>
```

## Row {height="400px"}

### Depresión por sexo

```{r}
base_graficas %>%
  count(Sexo, clasificacion_depresion) %>%
  group_by(Sexo) %>%
  mutate(porcentaje = round(n / sum(n) * 100, 1)) %>%
  plotly::plot_ly(
    x = ~Sexo,
    y = ~porcentaje,
    color = ~clasificacion_depresion,
    colors = c("Baja" = color_azul, "Alta" = color_alto),
    type = "bar",
    text = ~paste0(porcentaje, "%"),
    textposition = "inside"
  ) %>%
  plotly::layout(
    title = "Depresión por sexo",
    xaxis = list(title = ""),
    yaxis = list(title = "Porcentaje (%)"),
    barmode = "stack"
  )
```

### Estrés por horas de sueño

```{r}
base_graficas %>%
  count(p13, clasificacion_estres) %>%
  group_by(p13) %>%
  mutate(porcentaje = round(n / sum(n) * 100, 1)) %>%
  plotly::plot_ly(
    x = ~p13,
    y = ~porcentaje,
    color = ~clasificacion_estres,
    colors = c("Bajo" = color_azul, "Alto" = color_alto),
    type = "bar",
    text = ~paste0(porcentaje, "%"),
    textposition = "inside"
  ) %>%
  plotly::layout(
    title = "Estrés por horas de sueño",
    xaxis = list(title = ""),
    yaxis = list(title = "Porcentaje (%)"),
    barmode = "stack"
  )
```

## Row {height="180px"}

### Insight epidemiológico automático

```{r}
insight_texto <- paste0(
  "El tablero muestra que el ",
  depresion_alta,
  "% de estudiantes presenta depresión alta y el ",
  estres_alto,
  "% reporta estrés alto. ",
  "El promedio de depresión es ",
  promedio_depresion,
  " y el promedio de estrés es ",
  promedio_estres,
  ". Estos indicadores permiten identificar grupos prioritarios para seguimiento e intervención."
)

htmltools::div(
  style = "
  background:#eef5ff;
  border-left:6px solid #2563eb;
  padding:22px;
  border-radius:12px;
  font-size:20px;
  line-height:1.5;
  color:#1f2937;
  ",
  htmltools::HTML(paste0("💡 <b>Insight clave:</b> ", insight_texto))
)
```
