# Variables compuestas

## Row {height=60px}

Este módulo resume los indicadores construidos a partir de varias preguntas del formulario, permitiendo identificar niveles de depresión, estrés académico y grupos de mayor riesgo.

## Row {height=55px}

```{=html}
<div class="powerbi-section-title">
1. Indicadores compuestos principales
</div>
```

## Row {height=80px}

```{r}
# ==================================================
# Base para variables compuestas
# ==================================================

base_compuestas <- base_graficas %>%
  mutate(
    riesgo_combinado = case_when(
      clasificacion_depresion == "Alta" & clasificacion_estres == "Alto" ~ "Depresión + estrés alto",
      clasificacion_depresion == "Alta" & clasificacion_estres == "Bajo" ~ "Solo depresión alta",
      clasificacion_depresion == "Baja" & clasificacion_estres == "Alto" ~ "Solo estrés alto",
      clasificacion_depresion == "Baja" & clasificacion_estres == "Bajo" ~ "Sin riesgo aparente",
      TRUE ~ NA_character_
    )
  )

total_estudiantes_comp <- nrow(base_compuestas)

depresion_alta_comp <- round(
  mean(base_compuestas$clasificacion_depresion == "Alta", na.rm = TRUE) * 100,
  1
)

estres_alto_comp <- round(
  mean(base_compuestas$clasificacion_estres == "Alto", na.rm = TRUE) * 100,
  1
)

depresion_estres_alto <- round(
  mean(base_compuestas$riesgo_combinado == "Depresión + estrés alto", na.rm = TRUE) * 100,
  1
)

sin_riesgo <- round(
  mean(base_compuestas$riesgo_combinado == "Sin riesgo aparente", na.rm = TRUE) * 100,
  1
)
```


#### Total estudiantes

```{r}
value_box(
  title = "Total estudiantes",
  value = total_estudiantes_comp,
  showcase = bsicons::bs_icon("people-fill"),
  theme = "primary"
)
```

#### Depresión alta 

```{r}
value_box(
  title = "Depresión alta",
  value = paste0(depresion_alta_comp, "%"),
  showcase = bsicons::bs_icon("emoji-frown"),
  theme = "danger"
)
```

#### Estrés alto 

```{r}
value_box(
  title = "Estrés alto",
  value = paste0(estres_alto_comp, "%"),
  showcase = bsicons::bs_icon("exclamation-triangle"),
  theme = "warning"
)
```

#### Depresión + estrés alto

```{r}
value_box(
  title = "Depresión + estrés",
  value = paste0(depresion_estres_alto, "%"),
  showcase = bsicons::bs_icon("heart-pulse-fill"),
  theme = "secondary"
)
```

#### Sin riesgo aparente 

```{r}
value_box(
  title = "Sin riesgo aparente",
  value = paste0(sin_riesgo, "%"),
  showcase = bsicons::bs_icon("shield-check"),
  theme = "success"
)
```

## Row {height=55px}

```{=html}
<div class="powerbi-section-title">
2. Matriz de riesgo: depresión y estrés
</div>
```

## Row {height=300px}

### Matriz 2x2

```{r}
#| echo: false
tabla_riesgo <- base_compuestas %>%
  count(
    clasificacion_depresion,
    clasificacion_estres
  ) %>%
  pivot_wider(
    names_from = clasificacion_estres,
    values_from = n,
    values_fill = 0
  )

tabla_riesgo %>%
  rename(
    `Depresión` = clasificacion_depresion,
    `Estrés alto` = Alto,
    `Estrés bajo` = Bajo
  ) %>%
  gt() %>%
  tab_header(
    title = md("**Matriz 2x2 de riesgo combinado**")
  ) %>%
  cols_align(
    align = "center",
    columns = everything()
  ) %>%
  tab_options(
    table.font.size = px(20),
    heading.title.font.size = px(22),
    table.border.top.color = "#E3E8EF",
    table.border.bottom.color = "#E3E8EF",
    column_labels.background.color = "#EAF2FF",
    column_labels.font.weight = "bold"
  )
```
**Interpretación:**

El cuadrante **Depresión alta + Estrés alto (n = 60)** representa el grupo de mayor prioridad para seguimiento e intervención, ya que concentra estudiantes con presencia simultánea de síntomas depresivos y estrés académico elevado.

Por el contrario, el cuadrante **Depresión baja + Estrés bajo (n = 189)** corresponde al grupo con menor nivel de riesgo aparente.

### Mapa de calor

```{r}
heatmap_riesgo <- base_compuestas %>%
  count(
    clasificacion_depresion,
    clasificacion_estres
  )

ggplot(
  heatmap_riesgo,
  aes(
    x = clasificacion_estres,
    y = clasificacion_depresion,
    fill = n
  )
) +
  geom_tile(color = "white", linewidth = 1) +
  geom_text(
    aes(label = n),
    size = 8,
    color = "white",
    fontface = "bold"
  ) +
  scale_fill_gradient(
    low = "#A7D3F4",
    high = "#2F80ED"
  ) +
  labs(
    x = "Estrés académico",
    y = "Depresión",
    fill = "Frecuencia"
  ) +
  theme_minimal(base_size = 14) +
  theme(
    legend.position = "right",
    panel.grid = element_blank()
  )
```


## Row {height=55px}

```{=html}
<div class="powerbi-section-title">
3. Perfil general de riesgo
</div>
```

## Row {height=300px}

### Tabla resumen

```{r}
perfil_riesgo <- base_compuestas %>%
  count(riesgo_combinado) %>%
  mutate(
    porcentaje = round(n / sum(n) * 100, 1),
    etiqueta = paste0(porcentaje, "%")
  )

perfil_riesgo_tabla <- perfil_riesgo %>%
  mutate(
    Prioridad = case_when(
      riesgo_combinado == "Depresión + estrés alto" ~ "Alta",
      riesgo_combinado == "Solo depresión alta" ~ "Media",
      riesgo_combinado == "Solo estrés alto" ~ "Media",
      riesgo_combinado == "Sin riesgo aparente" ~ "Baja",
      TRUE ~ "Sin clasificar"
    )
  ) %>%
  arrange(desc(n))

perfil_riesgo_tabla %>%
  rename(
    `Perfil de riesgo` = riesgo_combinado,
    `Frecuencia` = n,
    `Porcentaje (%)` = porcentaje
  ) %>%
  gt() %>%
  tab_header(
    title = md("**Resumen de perfiles de riesgo**")
  ) %>%
  cols_align(
    align = "center",
    columns = everything()
  ) %>%

  tab_options(
    table.font.size = px(16),
    heading.title.font.size = px(18),
    data_row.padding = px(10),
    column_labels.padding = px(10),
    column_labels.background.color = "#EAF2FF",
    column_labels.font.weight = "bold"
  )
```


### Perfil de riesgo combinado

```{r}
perfil_riesgo <- base_compuestas %>%
  count(riesgo_combinado) %>%
  mutate(
    porcentaje = round(n / sum(n) * 100, 1),
    etiqueta = paste0(porcentaje, "%")
  )

colores_perfil <- c(
  "Sin riesgo aparente" = "#37B52D",
  "Solo depresión alta" = "#F5223B",
  "Solo estrés alto" = "#F97316",
  "Depresión + estrés alto" = "#343A40"
)

perfil_riesgo_graf <- plotly::plot_ly(
  data = perfil_riesgo,
  labels = ~riesgo_combinado,
  values = ~n,
  type = "pie",
  hole = 0.65,
  text = ~etiqueta,
  textinfo = "text",
  marker = list(
    colors = colores_perfil[perfil_riesgo$riesgo_combinado]
  )
)

perfil_riesgo_graf <- plotly::layout(
  perfil_riesgo_graf,
  title = list(text = "Distribución de perfiles de riesgo"),
  showlegend = TRUE,
  margin = list(l = 20, r = 20, t = 60, b = 20)
)

perfil_riesgo_graf
```


### Distribución porcentual

## Row {height=55px}

```{=html}
<div class="powerbi-section-title">
4. Factores asociados a variables compuestas
</div>
```

## Row {height=300px}

### Tabla: Depresión alta por sexo

```{r}
tabla_dep_sexo <- base_compuestas %>%
  count(Sexo, clasificacion_depresion) %>%
  pivot_wider(
    names_from = clasificacion_depresion,
    values_from = n,
    values_fill = 0
  ) %>%
  mutate(
    Total = Alta + Baja,
    `% Alta` = round((Alta / Total) * 100, 1)
  )

tabla_dep_sexo %>%
  gt() %>%
  tab_header(
    title = md("**Depresión alta por sexo**")
  ) %>%
  cols_align(
    align = "center",
    columns = everything()
  )
```

### Gráfica: depresión alta por sexo

```{r}
graf_dep_sexo <- base_compuestas %>%
  count(Sexo, clasificacion_depresion) %>%
  group_by(Sexo) %>%
  mutate(
    porcentaje = n / sum(n) * 100
  )

ggplot(
  graf_dep_sexo,
  aes(
    x = Sexo,
    y = porcentaje,
    fill = clasificacion_depresion
  )
) +
  geom_col() +
  scale_fill_manual(
    values = c(
      "Alta" = "#F5223B",
      "Baja" = "#2F80ED"
    )
  ) +
  labs(
    x = NULL,
    y = "Porcentaje (%)",
    fill = "Depresión"
  ) +
  theme_minimal(base_size = 14)
```


## Row {height=300px}

### Tabla: Estrés alto por sexo

```{r}
tabla_estres_sexo <- base_compuestas %>%
  count(Sexo, clasificacion_estres) %>%
  pivot_wider(
    names_from = clasificacion_estres,
    values_from = n,
    values_fill = 0
  ) %>%
  mutate(
    Total = Alto + Bajo,
    `% Alto` = round((Alto / Total) * 100, 1)
  )

tabla_estres_sexo %>%
  gt() %>%
  tab_header(
    title = md("**Estrés alto por sexo**")
  ) %>%
  cols_align(
    align = "center",
    columns = everything()
  )
```

### Gráfica: Estrés alto por sexo

```{r}
graf_estres_sexo <- base_compuestas %>%
  count(Sexo, clasificacion_estres) %>%
  group_by(Sexo) %>%
  mutate(
    porcentaje = n / sum(n) * 100
  )

ggplot(
  graf_estres_sexo,
  aes(
    x = Sexo,
    y = porcentaje,
    fill = clasificacion_estres
  )
) +
  geom_col(width = 0.65) +
  scale_fill_manual(
    values = c(
      "Alto" = "#F5223B",
      "Bajo" = "#2F80ED"
    )
  ) +
  labs(
    x = NULL,
    y = "Porcentaje (%)",
    fill = "Estrés"
  ) +
  theme_minimal(base_size = 14)
```

## Row {height=380px}

### Tabla: Depresión alta por grupo de edad

```{r}
tabla_dep_edad <- base_compuestas %>%
  count(Grupo_edad, clasificacion_depresion) %>%
  pivot_wider(
    names_from = clasificacion_depresion,
    values_from = n,
    values_fill = 0
  ) %>%
  mutate(
    Total = Alta + Baja,
    `% Alta` = round((Alta / Total) * 100, 1)
  )

tabla_dep_edad %>%
  gt() %>%
  tab_header(
    title = md("**Depresión alta por grupo de edad**")
  ) %>%
  cols_align(
    align = "center",
    columns = everything()
  )
```

### Gráfica: Depresión alta por grupo de edad

```{r}
graf_dep_edad <- base_compuestas %>%
  count(Grupo_edad, clasificacion_depresion) %>%
  group_by(Grupo_edad) %>%
  mutate(
    porcentaje = n / sum(n) * 100
  )

ggplot(
  graf_dep_edad,
  aes(
    x = Grupo_edad,
    y = porcentaje,
    fill = clasificacion_depresion
  )
) +
  geom_col(width = 0.65) +
  scale_fill_manual(
    values = c(
      "Alta" = "#F5223B",
      "Baja" = "#2F80ED"
    )
  ) +
  labs(
    x = NULL,
    y = "Porcentaje (%)",
    fill = "Depresión"
  ) +
  theme_minimal(base_size = 14)
```

## Row {height=380px}

### Tabla: Estrés alto por grupo de edad

```{r}
tabla_estres_edad <- base_compuestas %>%
  count(Grupo_edad, clasificacion_estres) %>%
  pivot_wider(
    names_from = clasificacion_estres,
    values_from = n,
    values_fill = 0
  ) %>%
  mutate(
    Total = Alto + Bajo,
    `% Alto` = round((Alto / Total) * 100, 1)
  )

tabla_estres_edad %>%
  gt() %>%
  tab_header(
    title = md("**Estrés alto por grupo de edad**")
  ) %>%
  cols_align(
    align = "center",
    columns = everything()
  )
```

### Gráfica: Estrés alto por grupo de edad

```{r}
graf_estres_edad <- base_compuestas %>%
  count(Grupo_edad, clasificacion_estres) %>%
  group_by(Grupo_edad) %>%
  mutate(
    porcentaje = n / sum(n) * 100
  )

ggplot(
  graf_estres_edad,
  aes(
    x = Grupo_edad,
    y = porcentaje,
    fill = clasificacion_estres
  )
) +
  geom_col(width = 0.65) +
  scale_fill_manual(
    values = c(
      "Alto" = "#F5223B",
      "Bajo" = "#2F80ED"
    )
  ) +
  labs(
    x = NULL,
    y = "Porcentaje (%)",
    fill = "Estrés"
  ) +
  theme_minimal(base_size = 14)
```


## Row {height=160px}

```{=html}
<div class="insight-box">
💡 <strong>Insight clave:</strong><br>
Las variables compuestas permiten identificar estudiantes con mayor vulnerabilidad, especialmente aquellos que presentan simultáneamente depresión alta y estrés académico alto.
</div>
```

