# Análisis temporal

## Row {height=80px}

Este módulo analiza la evolución temporal de los registros recolectados, permitiendo identificar días de mayor participación, variaciones en depresión alta, estrés alto y posibles periodos de mayor vulnerabilidad estudiantil.

## Row {height=55px}

```{=html}
<div class="powerbi-section-title">
1. Indicadores temporales principales
</div>
```

## Row {height=140px}

```{r}
#| echo: false
#| results: asis

base_temporal <- base_compuestas %>%
  mutate(
    Fecha_temp = as.Date(Fecha)
  ) %>%
  filter(!is.na(Fecha_temp))

total_formularios_temp <- nrow(base_temporal)
fecha_inicial <- min(base_temporal$Fecha_temp)
fecha_final <- max(base_temporal$Fecha_temp)

dia_mas_registros <- base_temporal %>%
  count(Fecha_temp, name = "registros") %>%
  arrange(desc(registros)) %>%
  slice(1)

htmltools::HTML(glue::glue("
<div style='
display:grid;
grid-template-columns:repeat(4, 1fr);
gap:20px;
width:100%;
'>

<div class='card' style='padding:24px; border-left:8px solid #0057B8;'>
<h4>Total formularios</h4>
<div style='font-size:38px; font-weight:800; color:#0057B8;'>{total_formularios_temp}</div>
</div>

<div class='card' style='padding:24px; border-left:8px solid #00A86B;'>
<h4>Fecha inicial</h4>
<div style='font-size:26px; font-weight:700;'>{fecha_inicial}</div>
</div>

<div class='card' style='padding:24px; border-left:8px solid #F2B705;'>
<h4>Fecha final</h4>
<div style='font-size:26px; font-weight:700;'>{fecha_final}</div>
</div>

<div class='card' style='padding:24px; border-left:8px solid #FF6B2C;'>
<h4>Día con más registros</h4>
<div style='font-size:24px; font-weight:700; margin-bottom:8px;'>{dia_mas_registros$Fecha_temp}</div>
<div style='font-size:18px; color:#4B5563; font-weight:600;'>{dia_mas_registros$registros} formularios</div>
</div>

</div>
"))
```

## Row {height=55px}

```{=html}
<div class="powerbi-section-title">
2. Evolución de formularios recolectados
</div>
```

## Row {height=380px}

### Column {width="70%"}

```{r}
#| echo: false

registros_dia <- base_temporal %>%
  count(Fecha_temp, name = "formularios") %>%
  arrange(Fecha_temp)

ggplot(registros_dia, aes(x = Fecha_temp, y = formularios)) +
  geom_line(linewidth = 1.4, color = "#0057B8") +
  geom_point(size = 3, color = "#0057B8") +
  geom_text(
    aes(label = formularios),
    vjust = -0.8,
    size = 4,
    fontface = "bold"
  ) +
  labs(
    title = "Evolución de formularios recolectados por día",
    x = "Fecha",
    y = "No. de formularios"
  ) +
  theme_minimal(base_size = 14) +
  theme(
    plot.title = element_text(face = "bold", size = 18),
    axis.title = element_text(face = "bold"),
    panel.grid.minor = element_blank()
  )
```

### Column {width="30%"}

```{r}
#| echo: false

registros_dia %>%
  mutate(Fecha = as.character(Fecha_temp)) %>%
  select(Fecha, Formularios = formularios) %>%
  gt() %>%
  tab_header(
    title = md("**Resumen por fecha**")
  ) %>%
  cols_align(
    align = "center",
    columns = everything()
  )
```

## Row {height=55px}

```{=html}
<div class="powerbi-section-title">
3. Evolución temporal de depresión alta
</div>
```

## Row {height=380px}

### Column {width="70%"}

```{r}
#| echo: false

depresion_dia <- base_temporal %>%
  group_by(Fecha_temp) %>%
  summarise(
    Depresion_alta = sum(clasificacion_depresion == "Alta", na.rm = TRUE),
    Total = n(),
    Porcentaje = round((Depresion_alta / Total) * 100, 1),
    .groups = "drop"
  )

ggplot(depresion_dia, aes(x = Fecha_temp, y = Depresion_alta)) +
  geom_line(linewidth = 1.4, color = "#F5223B") +
  geom_point(size = 3, color = "#F5223B") +
  geom_text(
    aes(label = Depresion_alta),
    vjust = -0.8,
    size = 4,
    fontface = "bold"
  ) +
  labs(
    title = "Evolución de casos con depresión alta por día",
    x = "Fecha",
    y = "Casos con depresión alta"
  ) +
  theme_minimal(base_size = 14) +
  theme(
    plot.title = element_text(face = "bold", size = 18),
    axis.title = element_text(face = "bold"),
    panel.grid.minor = element_blank()
  )
```

### Column {width="30%"}

```{r}
#| echo: false

depresion_dia %>%
  mutate(Fecha = as.character(Fecha_temp)) %>%
  select(
    Fecha,
    `Depresión alta` = Depresion_alta,
    Total,
    `% Alta` = Porcentaje
  ) %>%
  gt() %>%
  tab_header(
    title = md("**Depresión alta por fecha**")
  ) %>%
  cols_align(
    align = "center",
    columns = everything()
  )
```

## Row {height=55px}

```{=html}
<div class="powerbi-section-title">
4. Evolución temporal de estrés alto
</div>
```

## Row {height=380px}

### Column {width="70%"}

```{r}
#| echo: false

estres_dia <- base_temporal %>%
  group_by(Fecha_temp) %>%
  summarise(
    Estres_alto = sum(clasificacion_estres == "Alto", na.rm = TRUE),
    Total = n(),
    Porcentaje = round((Estres_alto / Total) * 100, 1),
    .groups = "drop"
  )

ggplot(estres_dia, aes(x = Fecha_temp, y = Estres_alto)) +
  geom_line(linewidth = 1.4, color = "#FF6B2C") +
  geom_point(size = 3, color = "#FF6B2C") +
  geom_text(
    aes(label = Estres_alto),
    vjust = -0.8,
    size = 4,
    fontface = "bold"
  ) +
  labs(
    title = "Evolución de casos con estrés alto por día",
    x = "Fecha",
    y = "Casos con estrés alto"
  ) +
  theme_minimal(base_size = 14) +
  theme(
    plot.title = element_text(face = "bold", size = 18),
    axis.title = element_text(face = "bold"),
    panel.grid.minor = element_blank()
  )
```

### Column {width="30%"}

```{r}
#| echo: false

estres_dia %>%
  mutate(Fecha = as.character(Fecha_temp)) %>%
  select(
    Fecha,
    `Estrés alto` = Estres_alto,
    Total,
    `% Alto` = Porcentaje
  ) %>%
  gt() %>%
  tab_header(
    title = md("**Estrés alto por fecha**")
  ) %>%
  cols_align(
    align = "center",
    columns = everything()
  )
```

## Row {height=55px}

```{=html}
<div class="powerbi-section-title">
5. Comparación temporal: depresión alta y estrés alto
</div>
```

## Row {height=380px}

### Column {width="70%"}

```{r}
#| echo: false

comparacion_dia <- base_temporal %>%
  group_by(Fecha_temp) %>%
  summarise(
    Depresion_alta = sum(clasificacion_depresion == "Alta", na.rm = TRUE),
    Estres_alto = sum(clasificacion_estres == "Alto", na.rm = TRUE),
    Total = n(),
    .groups = "drop"
  )

comparacion_larga <- comparacion_dia %>%
  tidyr::pivot_longer(
    cols = c(Depresion_alta, Estres_alto),
    names_to = "Indicador",
    values_to = "Casos"
  ) %>%
  mutate(
    Indicador = case_when(
      Indicador == "Depresion_alta" ~ "Depresión alta",
      Indicador == "Estres_alto" ~ "Estrés alto",
      TRUE ~ Indicador
    )
  )

ggplot(comparacion_larga, aes(x = Fecha_temp, y = Casos, color = Indicador, group = Indicador)) +
  geom_line(linewidth = 1.4) +
  geom_point(size = 3) +
  geom_text(
    aes(label = Casos),
    vjust = -0.8,
    size = 4,
    fontface = "bold",
    show.legend = FALSE
  ) +
  scale_color_manual(
    values = c(
      "Depresión alta" = "#F5223B",
      "Estrés alto" = "#FF6B2C"
    )
  ) +
  labs(
    title = "Comparación temporal: depresión alta y estrés alto",
    x = "Fecha",
    y = "Casos",
    color = "Indicador"
  ) +
  theme_minimal(base_size = 14) +
  theme(
    plot.title = element_text(face = "bold", size = 18),
    axis.title = element_text(face = "bold"),
    legend.position = "bottom",
    panel.grid.minor = element_blank()
  )
```

### Column {width="30%"}

```{r}
#| echo: false

comparacion_dia %>%
  mutate(Fecha = as.character(Fecha_temp)) %>%
  select(
    Fecha,
    `Depresión alta` = Depresion_alta,
    `Estrés alto` = Estres_alto,
    Total
  ) %>%
  gt() %>%
  tab_header(
    title = md("**Resumen comparativo por fecha**")
  ) %>%
  cols_align(
    align = "center",
    columns = everything()
  )
```

## Row {height=160px}

```{=html}
<div class="insight-box">
💡 <strong>Insight temporal:</strong><br>
El análisis temporal permite identificar los días o periodos con mayor concentración de registros y observar si los niveles de depresión alta y estrés alto presentan patrones similares a lo largo del tiempo.
</div>
```